【裁判字號】    89,再易,46
【裁判日期】    900626
【裁判案由】    清償消費款
【裁判全文】
臺灣高雄地方法院民事判決  八十九年度再易字第四六號
    再審  原告   甲○○
    再審  被告   乙○○○○○.
    法定代理人   林宏輝
    再審  被告   欣溫馨企業股份有限公司
    法定代理人   蘇學武
右當事人間請求清償消費款事件，再審原告對於中華民國八十九年七月六日本院八十
八年度簡上字第四七二號確定判決提起再審，本院判決如左：
    主      文
再審之訴駁回。
再審訴訟費用由再審原告負擔。
    事      實
甲、再審原告
一、聲明：
（一）原確定判決廢棄，維持第一審判決。
（二）再審及第一、二審費用費用皆由再審被告負擔。
二、陳述：
（一）按當事人發見未經斟酌之證物或得使用該證物者。但以如經斟酌可受較有利益
      之裁判者為限，得以再審之訴對於確定終局判決聲明不服，民事訴訟法第四百
      九十六條第十三款，著有明文。查原確定判決為再審原告不判之判決，最主要
      係依據證人葉佳昌於另案八十八年度訴字第三０三九號給付貨款事件中證稱：
      「甲○○代表我們長春會競選總會長時，我剛好是現任會長，也擔任被告一至
      七月競選總幹事，約在八月底九月初時，我陪同競選柯德裕．．．到高雄南區
      博愛青商會，招開競選籌備會，當時被告雖不在場，但應知情，開會時主委有
      委託南區博愛會會友處理相關競選事宜，因為博愛會是高雄的會，又跟我們會
      理關係密切，所以當時請他們代為處理相關競選事宜，所需費用由他們先代墊
      ，再將相關收據交主委審查，最後再由被告支出，或者有些款必需當場付的，
      就找被告的先生去付款，這些事都是主委在開會時當場告之青商會之會友的」
      。惟查證人葉佳昌所言顯有不實，證人葉佳昌於八十七年六月三十日始受任為
      再審原告競取一九九九年總會長後援會總幹事，於同年七月二十七日短短不到
      一個月之時間，即遭八十六年度長春會提案撤換，證人葉佳昌已與再審原告交
      惡，豈可能於八月底九月初陪同柯德裕到高雄博愛青商會，並當場委託南區會
      友處理相關競選事宜，理事會記錄不僅可證明證人葉佳昌稱其擔任再審原告一
      至七月競選總幹事顯有不實，亦可證明證人葉佳昌在短短不到一個月內即遭撤
      換，雙方交惡，豈有可能在陪同委託助選，其證詞明顯不實，按再審被告發現
      上開未經斟酌之證物，且該證物如經斟酌應可受較有利益之裁判，爰依上開條
      文規定，聲請再審。
（二）次按依第四百六十六條不得上訴於第三審法院之事件，除前條規定外，其經第
      二審確定之判決，如就是影響於判決之重要證物，漏未斟酌者，亦得提起再審
      之訴，民事訴訟法第四百九十七條著有明文。查原確定判決不得上訴第三審，
      而原判決以另案證人葉佳昌證稱：「甲○○代表我們長春會競選總會時，我剛
      好是現任會長，也擔任被告一至七月競選總幹事．．約在八月底九月初時，我
      陪同競選柯德裕．．．到高雄南區博愛青商會，招開競選籌備會，當時被告雖
      不在場，但應知情，開會時主委有委託南區博愛會會友處理相關競選事宜，因
      為博愛會是高雄的會，又跟我們會裡關係密切，所以當時請他們代為處理相關
      競選事宜，所需費用由他們先墊，再將相關收據交主委審查，最後再由被告支
      出，或者有些款必需當場付的，就找被告的先生去付款，這些事都是主委在開
      會時，當場告知青商會之會友的」為不利再審原告之判決，惟查柯德裕並未陪
      同葉佳昌南下，委託南區博愛分會處理相關競選事宜，有另案八十八年度訴字
      三０三九號卷附柯德裕聲明書為證（為判決前即已存在之證據），足證葉佳昌
      言之不實，原判決就足以影響判決之重要證物，漏未斟酌，再審原告自得據以
      提起再審。
（三）按原判決認〔該本票上雖記載與總會長選舉無關之事，但依其所宴請之人員觀
      之，應認證人邱政勝所述，該次餐飲係為被上訴人選舉總會長所舉辦為真，從
      而，足認上訴人所提出之本票六紙，確係因訴外人邱政勝為該次總會長選舉而
      代被上訴人定餐飲所支出〕，按再審原告發見第四十六屆全國會員代表大會日
      程表明載八十七年九月二十六日再審被告乙○○○○○之聚會係八十七年年會
      主辦分會巨港青商舉辦之ＩＰＰ之夜，八十七年九月二十五日之聚會為桃竹苗
      區分會長自行聯誼餐敘，有桃竹苗區會長陳昌言，及楊梅女青商會長林月鳳出
      具之聲明書為證，又邱政勝所屬之分會當年度同時有總會理事及監事參選人，
      林文銘及黃泰銘，其中黃泰銘曾於另案八十八年度訴字三０三九號將自身宴請
      餐費轉嫁給再審被告，已經鈞院駁回在案。以上均顯與再審原告無關，詎再審
      被告乙○○○○○竟仍向再審原告請款，顯見其張冠李戴，依民事訴訟法第四
      百九十六條第十三款規定，亦得為再審之理由。又依判例「若契約當事人一造
      主張係代理他人之行為，就代理關係之存在，即不能不有適當之證明」。（最
      高法院法院三年上字第一０九九號）判例參照。二審判決以邱政勝此一無代理
      權人簽名之本票為不利之判決顯已違背法令。
（四）按判決文「據原告提出本案六紙為證、對此被上訴人並不否認」，依民事訴訟
      法第二百八十條「當事人對於他造主張之事實，於言詞辯論時不爭執者，視同
      自認。但因他項陳述可認為爭執者，不在此限」，再審原告於訴訟程序中所有
      答辯狀及言辭辯論皆再三否認有委託行為，並質疑金額餐敘性質及目的應與再
      審原告無關，甚至提出「豈可以此私文書為證據」之質疑，判決文竟為「對單
      據不予否認」不但違背證據法則，判決理由與主文顯有矛盾，依民事訴訟法第
      四百九十六條第一項第二款應予以再審。
（五）按依民事訴訟法第四百九十六條第十三款及第四百六十六條不得上訴於第三審
      法院之事件，除前條規定外，其經第二審確定之判決，如就影響於判決之重要
      證物，漏未斟酌者，亦得提起再審之訴，民事訴訟法第四百九十七條有明文。
      查原確定判決不得上訴第三審，而原判決以「國際青商會中華民國總會就本院
      八十八年度訴字第三０三九號給付貨款所詢問之事項，既係以總會長會名義而
      為之答覆，即無庸經如上訴人所稱應經理事會同意，至於國際青商會中華民國
      總會之選舉文化究有無請兄弟會代辦選舉事宜，迨選後再行結算之慣例，雖經
      被上訴人提出質疑，並提出部份前青商分會會長，前總會理事、監事之聲明書
      十三份為證，惟其既經該總會答覆，則在未有明確之證據證明該會無此慣例前
      ，應認為總會所答覆之內容為真」。為不利再審原告之判決、惟因另案八十八
      年訴字三０三九號經再審原告於八十九年六月十六日至總會監事會「申訴」．
      青商總會「共謀」出具違反青商會選罷法之公文，有監事會會議記錄證明此公
      文之「青商慣例」與「事實不符」。另又可調當日會議全程錄音帶，總會監事
      會表示此乃總會長偽造文書之行為。按再審原告發現上開為經斟酌之證物，且
      該證物如經斟酌應可受較有利益之裁判，爰依上開條文規定，聲請再審。
（六）本案採另案訴字三０三九號葉佳昌之證詞及另案「青商慣例」未具結之公文為
      主要判決基礎。依判例（二年上字第一一六號）「凡審理事實之審判衙門，不
      獨對於當事人須於言詞辯論直接聽其陳述，即對於證人亦應為直接之詢問，而
      後得以其陳述為裁判之基礎，如於採用證言，並未依法傳喚證人到庭直接詢問
      ，即以其所具之報告或其他之書狀採為判決基礎者，實屬重大違法。」原判決
      就足以影響判決之重要證人證物皆採另案未完全審判終結目前尚於審理中為上
      易字一六０號之證人證物，故本案實違背法令，應予再審。
（七）本案之判決實違背經驗法則，無論大小型選舉，候選人皆會利用「既有」之餐
      敘拜票，豈可以再審原告曾到場即認定為再審原告委託代訂之餐敘。又依再審
      原告之前已提出之青商分會長、前總會理事、監事之聲明書十三份三十六人聲
      明無此慣例外、又於再審聲請狀補充理由（一）又有八十七年度總會長、及本
      年度總會秘書長、副總會長、理監事等二十多位共六十多人再聯署無此「慣例
      」，依判例（二十四年上字第一四三二號）「習慣法則之成立，以習慣事實為
      基礎，故主張習慣法則，以為攻擊防禦方法者，自應依主張事實之通例，就此
      項多年慣行，為該地方之人均認為其有拘束其行為之效力之事實，負舉證責任
      。如不能舉出確切可信之憑證以為證明，自不能認為有此項習慣之存在。」故
      原判決以青商慣例為判決依據，依民事訴訟第四百九十六條第一項第一款所謂
      適用法規顯有錯誤，本案應予再審．又該總會長「個人公文」依民事訴訟法第
      三百十三條及三百零五條第五項未經具結之書狀應不能採為證據．二審以此為
      判決依據顯已違背法令。
（八）按判例「調查證據，由受命推事行之者，依民事訴訟法第二百九十七條第二項
      規定，應猶當事人於言詞辯論時，陳述其調查之結果或由審判長令庭員或書記
      官朗讀調查證據筆錄，以代當事人之陳述。若未行此程序，逕以此項調查之節
      果，為判決基礎，其判決即為有法律上之暇疵。」（二十九年上字第一五四六
      之能事，即與民事訴訟法第二百九十七條第一項規定不無違背。其以此項證據
      調查之結果，為有利於被上訴人之判決基礎，其判決即為有法律上之暇疵。（
      三十七年上字第六九三五號）」訴訟期間相對人律師皆以證據尚在收集中為由
      要求另擇期開庭．如此反復半年，待相對人律師提出另案同夥人之判決書八十
      八年訴字三０三九號（即目前之上易字一六０號）之證物，審判長立即逕行宣
      佈辯論終結，對於在審原告要求調查之證人、證物皆不予理會，實違反重要程
      序法規．又依判例（四年上字第二一號）。「事實之認定，須憑證據，而證據
      之蒐集，則除當事人於證明自己主張負相當之舉證責任外，審判衙門，亦不可
      不盡其職權上應為之處置。故當事人提出之證據確實可信者，固可無事旁求，
      若猶有疑義，則不能不由該審判衙門另為職權之調查，以期案情臻於明瞭。」
      爰依上開三項判例聲請再審。
（九）綜上各節，本件應有提起再審之訴之理由，懇請鈞院明察，賜判如訴之聲明，
      以保權益。
三、證據：提出理事會會議記錄、柯德裕聲明書、全國會員大會日程表、陳德昌及林
    月鳳聲明書、八十八年總會理監事通訊名錄、八十九年度監事會議會議記錄等影
    本各乙份為證。
乙、再審被告
一、聲明：駁回再審之訴。
二、陳述：
    再審原告提起本件再審之訴係認原確認判決有民事訴訟法第四百九十六條第一項
    第一、二、七、九、十三款之事由無非係以（一）國際青年商會中華民國總會八
    十九年二月十一日總（８９）密發字第００三六函號中所謂之「青商慣例」該總
    會監事會議決議認與事實有出入（二）並提出黃澤揚、柯德裕、陳昌言之聲明書
    及陳振亞等人之連署書為證（三）證人葉佳昌、鄭明朗、邱政勝等人之證詞為虛
    偽云云為其主要論據，惟查：
（一）民事訴訟法第四百九十六條第一項一款所謂適用法規顯有錯誤，係指確定判決
      有適用之法規，顯然不合法律或與現尚有效之解釋或最高法院之判例顯然違反
      者，並應以認定之事實為基礎，以判斷其適用法規是否顯有錯誤（最高法院八
      十四年度台上字第二四七０號判例），而同條項第二款所謂：判決理由與主文
      矛盾者，係指判決依據當事人主張之事實，認定其請求或對造抗辯有理由或無
      理由，而無主文中為相反之諭示，其矛盾為顯然而言者。（最高法院八十年度
      台上字第一三０號判例）在第七款至第十款情形，以宣告有罪之判決以確定或
      其刑事訴訟不能開始或續行，非因證據不足者為限，始得提起再審之訴。僅經
      提起自訴檢察官提起公訴者，故不得提起再審之訴，既以判決而未確定者，亦
      尚不得提起再審之訴（最高法院八十年度台上字第四一三號判例）。未者，第
      十三款所謂當事人發現未經斟酌之證物或得使用該證物者，但已如經斟酌，可
      受較有利益之裁判者為限，其中所謂發現係指在在前訴訟程序事實審言詞辯論
      終結前不知已有證物之存在，其後始知道者而言，（最高法院二十九年度上第
      一００五號判例）。所謂得使用該證物，係指前訴訟程序事實審言詞辯論終結
      前，雖有證物之存在，惟因故不能使用，其後始得使用者而言（最高法院二十
      六年度抗字第四五三號判例），故在前訴訟事實審言辯論終結前尚未存在之證
      物，即無所謂發現，不得為再審之理由。又發現人證，不得據為再審之訴事由
      ，且以發現證物為理由，提起再審之訴時，亦不許與發現人證合用為證據方法
      （即不許用人證證明證物為真實）（最高法院二十三年度上字第二五九一號、
      三十二年度上字第一五一三號判例）
（二）本件再審原告為原判決有民事訴訟法第四百九十六條第一項第一、二、九、十
      、十三款之事由，然再審原告並未說明，原確定判決有如何適用法規有錯誤之
      情形，亦未指述原確定判決主文理由有如何矛盾之事由，至其所謂之證物（即
      青商總會決議）證人葉佳昌等人之證詞虛偽不實，為該證物及證人並未受有罪
      判決確定，依前揭說明之原確定判決仍無違反民事訴訟法第四百九十六條第一
      項第一款至第七款及第十款之事由甚明。另證人黃澤揚等人之聲明及連署書於
      前訴訟事實審言詞辯論終結前均屬尚未存在證物，而發現人證亦不得為再審事
      由，其亦不得以該證物與發現人證合用為證據，依前揭最高法院判例要旨，可
      知前開證人及證物皆不得作為本件再審之事由。
（三）至青商總會之決議謂上開函文之「青商慣例」與事實有出入，並非謂該總會八
      十九年度二月十一日之函文為偽造，變造且該函文亦未被法院認定為偽造，變
      造有罪確定，是縱認所謂「青商慣例」與事實有出入為真正，亦不影響原確定
      判決之認定，再審原告以此為由，提起再審之訴，顯無理由。
丙、本院依職權調閱本院八十八年度雄簡字第七二九號及八十八年度簡上第四七二號
    民事全卷卷宗。
    理      由
一、按再審之訴，應於三十日之不變期間內提起。前項期間，自判決確定時起算。但
    再審之理由知悉在後者，自知悉時起算，民事訴訟法第五百條第一項、第二項定
    有明文。本件再審原告於八十九年七月十七日收受本院八十八年度簡上字第四七
    二號判決，已據本院調閱該卷宗審閱卷附送達證書屬實，而再審原告於八十九年
    八月十一日提起再審之訴，合於上開規定。又按再審之訴，專屬為判決之原法院
    管轄，民事訴訟法第四百九十九條亦定有明文，本件再審原告對於本院第二審判
    決聲明不服，自專屬本院管轄。
二、次按「再審之訴顯無再審理由者，得不經言詞辯論，以判決駁回之。」民事訴訟
    法第五百零二條第二項定有明文。又「民事訴訟法第四百九十六條第一項第十三
    款所謂當事人發見未經斟酌之證物，係指在事實審言詞辯論終結前已存在之證物
    ，當事人不知有此，致未斟酌，現始知之者，或知有該證物之存在，而當時未能
    提出，致不得使用者而言，否則既無所謂發見，其知有該證物得使用而不使用，
    亦不得據以提起再審之訴之列。」最高法院五十七年度台上字第一五四一號判決
    可資參照；又「民事訴訟法第四百九十六條第一項第十三款所謂發現未經斟酌之
    證物者，係指該項證物在前訴訟程序中即已存在，而當事人不知其存在或不能予
    以使用，現始發現或得使用者而言，並以如經斟酌可受較有利益之裁判者為限，
    但在判決前如已主張其事由或已提出其證物者，則不得更據以提起再審之訴。」
    亦經行政法院六十二年度判字第五七九號判例詮釋甚明。
三、經查：本件再審原告提起本件再審之訴係以國際青年商會中華民國總會八十九年
    二月十一日總（８９）密發字第００三六函號中所謂之「青商慣例」該總會監事
    會議決議認與事實有所不符。再者，證人葉佳昌、鄭明朗、邱政勝等人之證詞為
    虛偽等情，若經本院斟酌，其必可受較有利益之裁判，為此提起本件再審之訴，
    並提出理事會會議記錄、柯德裕聲明書、全國會員大會日程表、陳德昌及林月鳳
    聲明書、八十八年總會理監事通訊名錄、八十九年度監事會議會議記錄等書證為
    證。然查：本件再審原告所提出之上開證據，其已於原審（第一審及第二審）之
    訴訟程序中提出，如其中國際青年商會中華民國總會八十九年二月十一日總（８
    ９）密發字第００三六函影本乙份係附於原第二審卷第八十七頁；連署人名冊及
    連署書影本共十三紙係附於原第二審卷第九十頁至第一０二頁；而證人邱政勝，
    亦曾於原第一審八十八年四月二十九日之準備程序調查中到院為證，復查證人鄭
    明朗，亦曾於原第二審八十九年一月十七日之準備程序調查中到院為證等情，業
    經本院調閱原第一、二審卷即本院八十八年度雄簡字第七二九號、八十八年度簡
    上字第四七二號等民事卷查明屬實。故此，再審原告於本件再審中所提之上開證
    據，並非所謂「在前訴訟程序不知有該證物，現始知之，或雖知有此而不能使用
    ，現始得使用者」。申言之，即與民事訴訟法第四百九十六條第一項第十三款所
    規定「當事人發現未經斟酌之證物或得使用該證物者」之要件不符，況且上開證
    據亦於原第二審審理中詳為調查，並於判決理由中載明其取捨之判斷意見，因而
    再審意旨仍執陳詞，以原審取捨證據及認定事實之職權行使，指摘原判決不當，
    聲明廢棄，於法有誤。
四、再按，民事訴訟法第四百九十六條第一項第二款所謂判決理由與主文矛盾者，係
    指判決依據當事人主張之事實，認定其請求或對造抗辯有理由或無理由，而無主
    文中為相反之諭示，其矛盾為顯然而言者，此有最高法院八十年度台上字第一三
    ０號著有判例可資參照。本件再審原告主張其於訴訟程序中所有答辯狀及言詞辯
    論皆一再否認有委託訴外人邱政勝之行為，復質疑金額、餐敘性質及目的應與再
    審原告無關，甚至提出「豈可以此私文書為證據」質疑，原審竟認定「再審原告
    對再審被告所提出單據六紙不予否認」，是原審判決理由與主文亦有矛盾云云。
    然查，再審原告主張原確定判決於理由項下，認定再審被告對於再審原告之上訴
    ，為有理由，見本院八十八年度簡上字第四七二號判決理由（一）、（二），而
    原審於主文中亦諭示再審被告勝訴之判決，揆諸上開說明，顯亦無再審原告所主
    張原審確定判決有判決理由與主文顯有矛盾之情形。
五、末按，民事訴訟法第四百九十七條，固規定依同法第四百六十六條不得上訴於第
    三審法院之事件，其經第二審確定之判決，如就足以影響於判決之重要證物漏未
    斟酌，亦得提起再審之訴。惟所謂「就足以影響於判決之重要證物漏未斟酌」，
    係指第二審言詞辯論終結前，已經存在並已為聲明證據之證物，第二審確定判決
    未調查，且未於判決理由中說明其無調查、斟酌之必要或雖經調查而未於判決中
    斟酌者而言。本件再審原告主張原確定判決未斟酌證人柯德裕並未陪同葉佳昌南
    下，及委託南區博愛分會處理相關競選事宜一事，是原確定判決就足以影響判決
    之重要證物，漏未斟酌云云。然查，本院經審閱本院八十八年度簡上字第四七二
    號民事卷及卷附證物，而上開證據已於原第二審審理中詳為調查，原審並調閱八
    十八年度訴字第三０三九號給付貨款事件卷宗，始為上開理由之判斷。再者，關
    於證據之取捨與否，本即屬原審法院職權認定範圍，非本院審究之範圍，是再審
    原告主張原審確定判決未予斟酌上開證據云云，亦有所誤。
六、綜上所述，本件原確定判決並無所謂適用法規顯有錯誤或足以影響判決之重要證
    物漏未斟酌之情事。從而，再審原告以原確定判決有民事訴訟法第四百九十六條
    第一項第二款主文與理由矛盾及同條項第十三款當事人發現未經斟酌之證物或得
    使用該證物者及第四百九十七條足以影響判決之重要證物漏未審酌為由，提起本
    件再審之訴，求為廢棄改判，顯無理由，爰不經言詞辯論，予以駁回。
據上論結，本件再審原告之訴為無理由，依民事訴訟法第五百零二條第二項、第七十
八條，判決如主文。
中      華      民      國    九十      年      六      月    二十六    日
                              臺灣高雄地方法院民事第二庭
~B審判長法官  陳明富
~B法      官  林玉心
~B法      官  吳進寶
右為正本係照原本作成。
本判決不得上訴。
中      華      民      國    九十      年      六      月    二十六    日
~B法院書記官  陳展榮


司法院資訊處製作；財團法人民間司法改革基金會備份。
